臺灣高等法院刑事判決　　　　　　　 100年度上訴字第1364號
上　訴　人　臺灣板橋地方法院檢察署檢察官
上　訴　人
即　被　告　李吉子
　　　　　　鍾明諺
共　　　同
選任辯護人　吳啟豪律師
上列上訴人因被告等偽造文書等案件，不服臺灣板橋地方法院99
年度訴字第3220號，中華民國100年3月3日第一審判決（起訴案
號：臺灣板橋地方法院檢察署98年度偵字第33606號），提起上
訴，本院判決如下：
    主  文
原判決關於鍾明諺部分撤銷。
鍾明諺犯如附表所示之罪，各處如附表所示之刑。應執行有期徒
刑壹年陸月。
其他上訴駁回。
    事  實
一、李吉子與鍾明諺係母子，因鍾明諺財務周轉困難，乃由李吉
    子擔任會首對外召集會員，先於民國94年10月10日，在新北
    市○○區○○路369巷193號4樓住處，召集張財源（已歿）
    等人組成互助會，約定會期自同日起至97年6月10日止，每
    月10日於李吉子上址住處開標，會首連同會員共33人，每月
    會款為新臺幣（下同）2萬元，底標為2,000元，採內標制之
    互助會（下稱甲互助會)；復於96年1月25日，在上址住處，
    由李吉子召集張財源等人組成互助會，並由鍾明諺提供其妻
    鄒瑞梅（嗣於97年7月7日與鍾明諺離婚）、岳母葉菊英、友
    人陳素華、黃永泉之姓名，供李吉子將之列於上開互助會名
    單內，虛列其等為會員；該互助會會期自同日起至98年10月
    25日止，每月25日於李吉子上址住處開標，會首連同實際會
    員、人頭會員共34人，每月會款為2萬元，底標為2,000元，
    採內標制之互助會（下稱乙互助會）。嗣因鍾明諺仍有資金
    缺口，李吉子與鍾明諺母子2人乃共同意圖為自己不法所有
    ，基於詐欺取財之犯意聯絡，利用會員未克前往投標、監督
    開標情形及會員間彼此不熟識之機會，而由鍾明諺先後於如
    附表所示之時間，冒用如附表所示之人名義得標，再由李吉
    子於當月會款繳納前，向張財源等各活會會員佯稱有某活會
    會員得標，致不知情之張財源及其他活會會員陷於錯誤，誤
    以為確有某活會會員於當期以如附表所示之標息得標，故繳
    交當月應繳會款予李吉子，李吉子將詐得之標金悉數交付鍾
    明諺花用，藉此詐術詐得如附表所示之合會金。而於97 年6
    月25日，李吉子及鍾明諺於收完互助會會款後，即避不見面
    ，經各活會會員相互聯絡核對後，始悉上情。
二、案經張財源訴由臺灣板橋地方法院檢察署檢察官偵查起訴。
    理  由
壹、證據能力部分：
一、按刑事訴訟法第159條之1第2項規定得為證據之被告以外之
    人於偵查中向檢察官所為之陳述，該被告以外之人之陳述，
    如屬被害人陳述其被害經過，依最高法院93年台上字第6578
    號判例意旨，應依人證之法定偵查程序具結，方得作為證據
    。是被害人於偵查中受訊問時，除依同法第248條之1之規定
    單純陳述意見時，可毋庸具結外，其就與被害經過待證事實
    有重要關係之親身知覺、體驗事實為陳述時，自應限縮於已
    踐行人證之法定程序具結，始得作為證據使用，其以被害人
    身分所為未具結之陳述，縱符合刑事訴訟法第159條之1第2
    項所定傳聞之例外，仍不得作為證據(最高法院96年度台上
    字第5673號判決意旨參照)。查本案告訴人張財源前於偵查
    中經檢察官以告訴人身分傳訊到庭後，於訊問調查過程中，
    雖未明確告知已將其轉換為證人身分為調查，惟觀以檢察官
    對告訴人訊問之內容，均係就告訴人於告訴狀所提及被告二
    人冒標之事項為調查(見他字卷第28頁)，自屬與本案構成要
    件事實有密切相關之事實，此時告訴人實質上係以證人之身
    分就其親身知覺、體驗事實為陳述，而非僅是單純陳述意見
    ，揆諸上揭說明，檢察官自應依刑事訴訟法第186條有關具
    結之規定，命告訴人供前或供後具結，其陳述始符合第158
    條之3之規定，而有證據能力，然告訴人於偵查中所為之指
    述均未經具結，揆諸前揭法條規定及判決意旨，告訴人於偵
    查中所為陳述均無證據能力。
二、按被告以外之人於審判外之言詞或書面陳述，除法律有規定
    者外，不得作為證據；被告以外之人於審判外之陳述，雖不
    符前4條之規定，而經當事人於審判程序同意作為證據，法
    院審酌該言詞陳述或書面陳述作成時之情況，認為適當者，
    亦得為證據。當事人、代理人或辯護人於法院調查證據時，
    知有第159條第1項不得為證據之情形，而未於言詞辯論終結
    前聲明異議者，視為有前項之同意，刑事訴訟法第159條第1
    項、第159條之5分別定有明文，其立法理由在於傳聞證據未
    經當事人之反對詰問予以核實，乃排斥其證據能力。惟當事
    人如放棄對原供述人之反對詰問權，於審判程序表示同意該
    等傳聞證據可作為證據，此時，法院除認該傳聞證據欠缺適
    當性外，自可承認其證據能力。又當事人、代理人或辯護人
    於調查證據時，知有刑事訴訟法第159條第1項不得為證據之
    情形，卻表示「對於證據調查無異議」、「沒有意見」等意
    思，而未於言詞辯論終結前聲明異議者，應視為已有將該等
    傳聞證據採為證據之同意，最高法院93年度台上字第3533號
    、94年度台上字第2976號判決亦採同一見解。經查：本案被
    告李吉子、鍾明諺二人、渠等之辯護人及檢察官於本院準備
    期日，對於以下採用之證據，除爭執偵查中未踐行交互詰問
    之外，經本院調查之證據，均表示對證據能力不爭執，復於
    審判期日就本院一一提示之前揭證據方法於言詞辯論終結前
    ，均亦未就所調查之證據主張有刑事訴訟法第159條第1項不
    得為證據之情形，是參照上開說明要旨，上開證據均有證據
    能力。至於刑事訴訟法第166條至167條之7乃審判期日適用
    之交互詰問規定，法律並無檢察官偵查中須踐行交互詰問之
    規定，是辯護人對於偵查中未踐行交互詰問之爭執，於法無
    據，併予敘明。
貳、認定事實所憑之證據及理由：
一、訊據被告李吉子、鍾明諺固不否認確係因被告鍾明諺有資金
    周轉需求，而由被告李吉子先後召集甲、乙互助會，該等互
    助會之會員多係被告李吉子於市場工作認識之攤商或鄰居，
    被告李吉子並負責每月向會員收取會款之事實，被告鍾明諺
    亦不否認有於如附表所示之時間，冒用如附表所示之人的名
    義得標等情，惟被告二人均矢口否認有何詐欺取財之犯行，
    被告李吉子辯稱：該幾次皆是被告鍾明諺打電話予伊表示要
    向如附表所示之人借標，伊並不知道被告鍾明諺係冒用他人
    名義得標云云；被告鍾明諺則辯稱：伊冒標時係打算若日後
    該被冒標之人要參與競標時，伊會將錢準備好交予對方，伊
    不知道這樣是否算構成詐欺罪云云；渠等選任之辯稱人則為
    渠等辯護稱：依卷內事證僅能證明被告李吉子擔任會首，而
    無證據證明被告李吉子與被告鍾明諺就冒標之事有何犯意聯
    絡及行為分擔，事實上被告李吉子亦係受到被告鍾明諺之欺
    騙，誤以為被告鍾明諺確有取得如附表所示之人的同意而得
    標，被告李吉子並因被告鍾明諺之冒標行為而需對其他活會
    會員負擔民事責任，故被告李吉子才係被害人，因被告李吉
    子、鍾明諺二人為母子關係，親屬間之詐欺罪係告訴乃論罪
    ，而被告李吉子並未對被告鍾明諺提出告訴，故被告鍾明諺
    之詐欺罪應無法成立；再被告鍾明諺於甲互助會中亦曾冒用
    蘇古玉蘭以外其他會員名義得標，然被告鍾明諺皆於該被冒
    標之人實際參與得標時給付標金予該被冒標之人，並有給付
    乙互助會倒會前最後一次之標金予該次得標之人蔡美玲，凡
    此均足徵被告鍾明諺冒標係出於暫時挪用之意，主觀上並無
    不法所有之意圖云云。
二、惟查：
  (一)被告李吉子於前揭時、地，分別召集告訴人張財源等人組成
    甲、乙互助會，其中甲互助會會期自94年10月10日起至97年
    6月10日止，每月10日於被告李吉子上址住處開標，會首連
    同會員共33人，每月會款為2萬元，底標為2,000元，採內標
    制；乙互助會會期則係自96年1月25日起至98年10月25日止
    ，每月25日於被告李吉子上址住處開標，會首連同會員共34
    人，每月會款為2萬元，底標為2,000元，採內標制；又被告
    鍾明諺於如附表所示之時間，冒用如附表所示之人的名義標
    取甲、乙互助會之標金後，由被告李吉子負責收取各該期之
    標金，並將之交付予被告鍾明諺等情，除據被告二人坦認不
    諱外，並經證人蘇古玉蘭、陳天狀、朱秋潭於偵查中，及證
    人林佳靜於原審審理時證述明確(見偵卷第22至24頁、原審
    卷第80至83頁)，並有甲、乙互助會之會員名單、各期得標
    標金紀錄各1份在卷可憑（見偵卷第38頁、原審卷第92頁）
    ，故上開事實洵堪認定屬實。
  (二)又上揭甲、乙互助會之會員多係被告李吉子於市場工作而熟
    識之攤商或鄰居，被告李吉子負責於當月會款繳納前，向各
    活會會員告知有某活會會員得標，並向會員收取會款，大部
    分會員均未克前往投標、監督開標情形，且彼此亦不熟識乙
    節，則據證人蘇古玉蘭於偵查中證稱：係由被告李吉子邀伊
    加入乙互助會，被告鍾明諺沒在管，也沒來過市場，都是被
    告李吉子在邀集人和收錢，被告李吉子都是在市場向伊收錢
    ，其說「明天時間到了」，伊就會給被告李吉子錢等語（見
    偵查卷第22至23頁），及證人陳天狀於偵查中證稱：當初係
    被告李吉子邀伊加入乙互助會，伊也是在市場擺攤的。會款
    是被告李吉子在市場跟伊收，陳品妤是伊女兒，陳正瑋是伊
    兒子，每個月伊等3個人一起繳會錢，伊一起拿給被告李吉
    子，都是繳會錢的前一天，被告李吉子在市場提醒伊隔天要
    收錢，伊沒有去過開標現場。伊等是因為跟被告李吉子熟才
    跟會，都是被告李吉子出面處理，伊等不認識被告鍾明諺等
    語（見偵查卷第23至24頁）；證人朱秋潭亦於偵查中證稱：
    當初係被告李吉子邀伊加入該合會，因伊等都在市場擺攤，
    伊跟了3會，伊不知道哪期是誰得標，也不知伊被冒標，是
    後來倒了才聽人說伊被冒標，伊已繳了18期會款，從未收過
    標金，只有付出會費等語（見偵查卷第22頁）；證人陳泱璇
    亦於偵查中證稱：當初是被告李吉子邀伊加入乙互助會，被
    告李吉子是伊對面鄰居，且是伊母親的朋友，一開始邀集、
    收錢都是被告李吉子跟伊聯絡，每個月都是被告李吉子來伊
    家裡收會錢，後來出問題便是被告鍾明諺出面處理等語（見
    偵查卷第24至25頁），及證人林佳靜於原審審理時證稱：伊
    加入被告李吉子所召集的乙互助會係因為伊母親的關係，伊
    母親與被告李吉子是鄰居，伊母親本身也有加入，被告李吉
    子把伊母親的會員名義寫成林家雄，但伊父親叫林正雄，該
    會倒會之前伊與伊母親都是活會，伊沒有到過現場標會，每
    期由何人得標之前是伊母親告訴伊的，伊母親是電話與被告
    李吉子聯絡得知的，但伊母親也不知道誰得標，只知道標金
    ，也只會告訴伊標金。後來伊母親於97年的3月份開始住院
    ，所以此時開始就由伊自己打電話與被告李吉子聯絡，都是
    問被告李吉子這次要匯多少錢，被告李吉子不會告訴伊誰得
    標，只有告訴伊標金多少，伊再匯錢給她，97年3月份這次
    就是被告李吉子告訴伊這標3,500。伊母親過世後，伊有繼
    續以伊母親名義繼續繳納會款，伊是用無摺存款存到被告鍾
    明諺的帳戶，是被告李吉子告訴伊這個帳戶的等語（見原審
    卷第80至83頁），故甲、乙助會均係由被告李吉子出面召集
    其熟識之市場攤商、鄰居加入，並於互助會存續期間，每月
    由被告李吉子向互助會會員告知有某會員得標及當期標息，
    並收取當期該繳納之標金等事實，亦堪認定。
  (三)被告李吉子雖辯稱：本件會腳與伊均甚熟識，被告鍾明諺每
    次冒標前都會打電話告知伊其當期要向誰借標，若伊知道當
    期有誰要投標的話，就不會允許被告鍾明諺以向他人所借得
    之名義投標，伊不知道被告鍾明諺係冒他人之名得標的云云
    ，惟查：甲、乙互助會之會員召集及標金收取事宜，均係由
    被告李吉子本人親自與會員聯繫，業如上述，該些會員均係
    被告李吉子於市場工作因而熟識之攤商或鄰居，衡情與被告
    鍾明諺並無何特別深厚之交情，自亦為被告李吉子所明知。
    若被告鍾明諺真有借用活會會員名義投標之需求，當會由其
    母親即被告李吉子出面，憑其交情而徵得活會會員之同意，
    被告李吉子豈會輕易相信該等活會會員均在未透過其本人之
    情況下，即率然允諾出借活會名義予不熟識之被告鍾明諺？
    被告李吉子上開所辯，或難予遽信或不足為其有利之推論。
    況且，若被告李吉子對被告鍾明諺歷次冒標之事毫不知情，
    而誤認被告鍾明諺確有取得如附表所示活會會員之同意，以
    渠等名義得標，被告李吉子理當於各期開標後，將出借名義
    予被告鍾明諺之會員列為死會會員，並於往後各期向渠等收
    取死會會員之標金數額（2萬元），始為合理，然被告李吉
    子卻於準備程序供承：伊不會特地向該些會員確認是否有借
    標之事，伊仍會向該些會員收取活會會員應繳之標金數額等
    語（見原審卷第24頁），復佐以證人蘇古玉蘭等人均證稱渠
    等係在本案案發後，始知被冒用名義得標之事，足認在被告
    鍾明諺冒用如附表所示之會員名義得標後，被告李吉子仍向
    如附表所示之會員收取活會會員應繳之標金數額，以致渠等
    始終不知己之活會名義已被被告鍾明諺利用而得標，被告李
    吉子所為明顯悖於事理之常。再者，甲、乙互助會既均係因
    被告鍾明諺資金周轉困難而成立，若被告鍾明諺仍有資金缺
    口而確經他人同意借用他人名義得標，被告李吉子焉會在該
    期有他人欲參與競標時，即阻止被告鍾明諺以借得之活會會
    員名義投標？亦有違常情，所辯自難採信，且上情反足徵被
    告李吉子對於被告鍾明諺冒用如附表所示之人名義投標之事
    ，確於事前有所謀議，被告李吉子始會在得知當期有他人欲
    參與競標時，即阻止被告鍾明諺於該期冒標，藉此減少遭到
    場競標之會員揭穿渠等冒標之風險，被告李吉子辯稱不知被
    告鍾明諺有冒標云云，核屬事後卸責之詞，均難採信。
  (四)再一般互助會之活會會員之所以願按月繳納標金，係為來日
    渠等得標時得以賺取利息（活會會員各期繳納之標金係以會
    款扣除當期標息，死會會員則需繳納會款全額，故於互助會
    越後期得標者，因多數會員多已成為死會會員，得標者將可
    取得較高之合會金）。倘互助會出現有冒標情事，冒標之人
    既無標取標金之正當權源，其投標之行為在經本人否認其效
    力後屬自始無效之行為，其他活會會員自無繳納該期標金之
    義務。本案被告鍾明諺冒用如附表所示之人名義得標後，仍
    由被告李吉子對其他活會會員佯稱有某活會會員得標，致不
    知情之告訴人張財源及其他活會會員陷於錯誤，誤以為確有
    某活會會員於當期以如附表所示之標息得標，故繳交當月應
    繳會款予被告李吉子，自屬詐術行為之施用，被告李吉子與
    被告鍾明諺就如附表所示之冒標行為，有犯意聯絡及行為分
    擔，洵堪認定，辯護人為被告鍾明諺辯稱：被告李吉子始係
    本案之被害人，故被告鍾明諺涉案部分需告訴乃論云云，實
    屬無稽。再被告二人藉由上開手段獲得渠等原不應取得之合
    會金，主觀上有為自己不法所有之意圖，亦甚明確。縱被告
    鍾明諺辯稱其於冒標後，於97年6月25日後某日給付當期標
    金予實際到場投標之案外人蔡美玲乙情屬實，然案外人蔡美
    玲既未曾遭被告鍾明諺冒用名義投標，且被告鍾明諺所辯給
    付標金予案外人蔡美玲之時點亦係在本案冒標行為之後，殊
    難以此反推其於冒標斯時主觀上未存有不法所有之意圖，自
    無傳喚證人蔡美玲到庭訊問之必要，辯護人為被告鍾明諺辯
    稱：被告鍾明諺僅係暫時挪用會款，主觀上並無不法所有之
    意圖云云，亦難採信。
  (五)又乙互助會會員名單中所羅列之鄒瑞梅、葉菊英、陳素華、
    黃永泉，分別係被告鍾明諺之前妻、前妻之岳母，及友人，
    由被告鍾明諺以其等名義加入互助會乙節，亦據被告鍾明諺
    於偵查中及原審審理時坦認屬實（見偵查卷第23頁、原審卷
    第63頁），並經證人鄒瑞梅於偵查中證稱：伊與被告鍾明諺
    於97年7月7日離婚，葉菊英是伊母親，由李吉子為會首所召
    集的乙互助會，被告鍾明諺有跟伊提過，說會錢由他繳，伊
    只是出個名，其他伊都不清楚等語（見偵查卷第21頁）；因
    認上開鄒瑞梅、葉菊英、陳素華、黃永泉等人實際上均未加
    入乙互助會按月繳納標金，而僅係由被告鍾明諺以渠等名義
    加入該互助會，係屬人頭會員，故於計算如附表所示被告二
    人在乙互助會各次冒標所詐得之合會金時，應扣除上開人頭
    會員4名。且因死會會員應於每期標會後繳交固定金額之會
    款，並不因被告二人冒標而有多繳之情事，並非被害人，故
    計算詐騙金額時不計入死會會員所繳會款。公訴人雖認被告
    鍾明諺未經葉菊英、陳素華、黃永泉同意即將立加入乙互助
    會名單內，虛列其等為會員，惟此部分僅有被告鍾明諺前於
    偵查中之自白（見偵查卷第23頁），且其嗣於審理時陳稱確
    有經渠等之同意，公訴人既未提出其他積極證據以資佐證被
    告鍾明諺究竟是否於有取得葉菊英、陳素華、黃永泉同意而
    將之列為人頭會員，此部分事實自屬不能證明，附此敘明。
  (六)綜上所述，本案事證已臻明確，被告二人犯行均堪認定，應
    予依法論科。
參、論罪科刑
一、查被告二人於為如附表編號1之行為後，刑法部分條文業於9
    4年1月7日修正，94年2月2日公布，並於95年7月1日施行。
    按「行為後法律有變更者，適用行為時之法律，但行為後之
    法律有利於行為人者，適用最有利於行為人之法律」，修正
    後刑法第2條第1項定有明文。此條規定係規範行為後法律變
    更所生新舊法比較適用之準據法，本身尚無新舊法比較之問
    題，於新法施行後，應一律適用新法第2條第1項之規定，為
    「從舊從輕」之比較。再按本次法律變更，比較時應就罪刑
    有關之共犯、未遂犯、想像競合犯、牽連犯、連續犯、結合
    犯，以及累犯加重、自首減輕暨其他法定加減原因（如身分
    加減）與加減例等一切情形，綜其全部罪刑之結果而為比較
    （最高法院95年5月23日第8次刑事庭會議決議參照）。茲就
    本件新舊法比較結果敘述如下：
  (一)刑法分則編各罪所定罰金刑之貨幣單位原為銀元，修正前刑
    法第33條第5款規定：「罰金：1元（銀元）以上」，而依罰
    金罰鍰提高標準條例就72年6月26日前修正之刑法部分條文
    罰金數額提高2至10倍，並依現行法規所定貨幣單位折算新
    臺幣條例規定，以銀元1元折算新臺幣3元計算結果，修正前
    刑法就罰金刑之下限規定為新臺幣30元以上。而修正後刑法
    第33條第5款則規定：「罰金：新臺幣1000元以上，以百元
    計算之」，依刑法第2條第1項比較新舊法之結果，以舊法較
    有利於被告。
  (二)修正前刑法第28條原規定：「二人以上共同『實施』犯罪之
    行為者，皆為共同正犯。」新法修正為：「二人以上共同『
    實行』犯罪之行為者，皆為共同正犯。」將舊法之「實施」
    修正為「實行」。原「實施」之概念，包含陰謀、預備、著
    手及實行等階段之行為，修正後僅共同實行犯罪行為始成立
    共同正犯。是新法共同正犯之範圍已有限縮，排除陰謀犯、
    預備犯之共同正犯。新舊法就共同正犯之範圍既因此而有變
    動，自屬犯罪後法律有變更，而非僅屬純文字修正，然本件
    被告二人係基於共同犯罪之意思而參與犯罪構成要件行為之
    實行，不論新、舊法，均構成共同正犯，上述刑法第28條之
    修正內容，對被告二人尚無有利或不利之情形，應適用修正
    前刑法第28條之規定論處。
  (三)關於定執行刑部分：修正前刑法第51條第5款數罪併罰定執
    行刑原規定：按數罪併罰，分別宣告其罪之刑，應依法定其
    應執行之刑，而宣告多數有期徒刑者，依修正施行前刑法第
    51條第5款之規定，乃應於各刑中之最長期以上，各刑合併
    之刑期以下，定其刑期，但不得逾二十年。而依新法規定則
    應於各刑中之最長期以上，各刑合併之刑期以下，定其刑期
    ，但不得逾三十年。據此，經比較新、舊法結果後，雖被告
    之行為時間點一部分在舊法，一部分在新法，仍以適用修正
    施行前刑法第51條第5款之規定，較有利於被告。
  (四)經綜合比較上開修正前、後之條文規定，以修正前之刑法對
    被告二人較有利，自應適用修正前刑法規定而為論科。
二、核被告二人所為，均係犯刑法第339條第1項之詐欺取財罪。
    被告二人各次冒標以詐騙活會會員之會款，使當次活會會員
    受騙，陷於錯誤而交付會款之行為，係一行為侵害數法益，
    觸犯數個詐欺取財罪，應依想像競合犯僅論以一罪。再被告
    二人所為如附表所示之各次詐欺取財犯行，時間均至少相隔
    1個月，已難認係於密切接近之時間所為，且其等各次冒標
    行為所侵害之法益(即各期之活會會員所交付之會款)亦不盡
    相同，依一般社會觀念，渠等各該行為亦可以分開，並無不
    合理之處，因認渠等所犯如附表所示共9次之詐欺取財行為
    ，犯意各別，行為互殊，應予分論併罰，檢察官認附表編號
    1、2，及附表編號3至9間，應各論予接續犯，容有誤會。又
    被告二人就上開罪行，有犯意聯絡及行為分擔，為共同正犯
    。
肆、不另為無罪諭知部分：
一、公訴意旨雖以:被告二人基於偽造文書之犯意聯絡，於互助
    會期間，利用互助會開標時會員未全部到場，且彼此不一定
    認識之機會，在為如附表所示各次冒標行為之際，均出示不
    詳時、地所偽造，依習慣表示蘇古玉蘭等人願以其上所標示
    標息標取會款意思之以私文書論之標單，參與競標而行使之
    ，足以生損害於告訴人張財源及各活會會員，因認被告二人
    另涉犯刑法第216條、第220條、第210條之行使偽造準私文
    書罪嫌。
二、惟按犯罪事實應依證據認定之，無證據不得認定犯罪事實；
    又被告或共犯之自白，不得作為有罪判決之唯一證據，仍應
    調查其他必要之證據，以察其是否與事實相符，刑事訴訟法
    第154條第2項、第156條第2項分別定有明文。
三、訊據被告二人均堅詞否認有行使偽造標單之行使偽造準私文
    書犯行，被告李吉子辯稱：被告鍾明諺冒標這幾次都是被告
    鍾明諺打電話告知伊要向他人借標，開標時會員多半不會到
    伊住處，大部分都是打電話或是在市場說要標而已，如果有
    人到伊住處，也是用口頭說要標多少，很少寫標單，因為很
    少會有兩個以上的會員一起競標等語；被告鍾明諺則辯稱：
    伊確實有書寫金額於標單上，但是並未書寫人名，亦未曾拿
    出來使用，因為只要被告李吉子告知伊當期有人要來標，伊
    就不會冒標等語。
四、經查：被告鍾明諺固曾於偵查中供承：伊承認有冒標，當初
    寫標單時，伊只有寫金額，沒有寫名字，現場沒有人來開標
    的話，伊就只有寫數字，常常會員都不到場，所以伊就不寫
    名字了等語（見偵查卷第23頁），然公訴意旨所指被告二人
    偽造之標單均未扣案，揆諸前開條文之規定，自難單憑被告
    鍾明諺前揭不利於己之自白遽認被告二人有公訴意旨所指之
    犯行。再者，經核對證人蘇古玉蘭、陳天狀、朱秋潭前揭證
    述內容，渠等均係由被告李吉子在市場向渠等收取標金，證
    人陳天狀並證稱：其從未去過開標現場等語；證人朱秋潭亦
    證稱：從不知哪期是誰得標等語（見偵查卷第22至24頁）；
    證人林佳靜則證稱：均係以電話與被告李吉子聯繫後，即直
    接將會款匯入被告李吉子指定之帳戶，伊不知道當期係由何
    人得標，亦從未到過標會現場等語（見原審卷第80頁背面至
    第81頁），堪認被告李吉子辯稱:甚少有會員至其住處競標
    乙節，並非無據，而既然互助會會員甚少會到開標現場，則
    被告鍾明諺於各次冒標之際，是否均仍大費周章出示載有投
    標標息之標單，亦有可疑，故被告鍾明諺辯稱：雖有書寫標
    單金額，但未曾提出行使乙節，即非全然無可採信。是以，
    縱認被告鍾明諺自承有書寫金額於標單上乙節為真，然遍查
    全卷，既無積極證據足認被告鍾明諺有將之提出行使，則其
    上開行為究竟是否足以生損害於公眾或他人，誠屬可疑。
五、綜上所述，公訴人憑以認定被告二人涉有刑法偽造準私文書
    之論據，在客觀上未達於通常一般人均不致有所懷疑之程度
    ，此外，復查無其他積極證據足資證明被告二人有公訴人所
    指上開之犯行，本院無從形成被告二人有罪之確信，自難以
    該罪相繩，原應為無罪之諭知，惟公訴人認此部分若成立犯
    罪，與前揭論罪科刑有想像競合犯之裁判上一罪關係，爰不
    另為無罪之諭知。
伍、原判決關於被告鍾明諺部分，應予撤銷之理由：
一、原判決關於被告鍾明諺部分，予以論科，固非無見。惟查：
  (一)被告鍾明諺原已成家立業（嗣因提供其妻、岳母名義入會涉
    案而離婚）因自己財務周轉困難，竟利用其母即被告李吉子
    召攬之本件以互助會，訛詐會腳，冒用他人名義斂取他人得
    標後之標金後，即避不見面，致遭倒會之會員追討無門，蒙
    受財產上損失，惡性非輕，且其中會腳張財源因而燒炭自盡
    ，釀出人命，情節重大。原審對此等犯罪情節，未盡斟酌，
    所處仍得易科罰金之刑，失之輕縱。從而，被告鍾明諺上訴
    意旨仍邀輕罰，自非可取；反之，檢察官上訴意旨指摘原判
    決量刑過輕等語，為有理由。本院自應將原判決關於被告鍾
    明諺部分撤銷改判，以維公道。爰審酌以上各情，就被告鍾
    明諺各次詐欺，處以如主文所示之刑，並定其應執行之刑如
    主文所示（均載於附表），用資懲儆。
  (二)被告鍾明諺所犯如附表編號1、2所示之詐欺取財罪，其犯罪
    時間在96年4月24日以前，所犯之上開罪名，復無不得減刑
    之例外情形，合於中華民國九十六年罪犯減刑條例第2條第1
    項第3款之規定，均應依該條例之規定，減輕其宣告刑二分
    之一，併予敘明。
  (三)又數罪併罰中之一罪，依刑法規定得易科罰金，若因與不得
    易科之他罪併合處罰結果而不得易科罰金時，原可易科部分
    所處之刑，自亦無庸為易科折算標準之記載（大法官釋字第
    144號解釋要旨及最高法院83年度台抗字第133號裁判要旨參
    照）。附表編號1、2所示之罪，依刑法規定雖係得易科罰金
    之罪，然其餘各罪所處之刑已逾有期徒刑6月，屬不得易科
    罰金之罪，揆諸上開大法官解釋意旨及最高法院判決意旨，
    合併定應執行刑時，自不得諭知易科罰金之折算標準，併此
    敘明。
二、原判決關於被告李吉子部分，應予駁回之理由：
  (一)原審關於被告李吉子部分，審酌被告李吉子尚無前科，此有
    本院被告前案紀錄表附卷可憑，本案係因其子被告鍾明諺有
    資金缺口之際，提供自己對外召攬互助會標會之機會，予被
    告鍾明諺有可乘之機而詐取錢財，並斟酌被告李吉子之生活
    狀況、智識程度、犯罪所得利益、犯罪分工情形等一切情狀
    ，爰處以原判決主文所示（載於附表）之刑，並定其應執行
    之刑為有期徒刑1年，如易科罰金，以銀元300元即新臺幣90
    0元折算1日。
  (二)又原判決比較被告李吉子犯罪行為前後之刑法第41條第1項
    前段規定，其易科罰金折算標準，以修正公布施行前之規定
    ，較有利於被告，自應依刑法第2條第1項前段，適用修正前
    刑法第41條第1項前段規定，諭知被告如附表編號1主文所示
    易科罰金之折算標準。
  (三)而被告李吉子所犯如附表編號1、2所示之詐欺取財罪，合於
    中華民國九十六年罪犯減刑條例第2條第1項第3款之規定，
    原判決依該條例之規定，減輕其宣告刑二分之一，併諭知其
    易科罰金之折算標準。
  (四)原判決依司法院大法官會議作成釋字第662號解釋、修正之
    刑法施行法第10條第2項對於數罪併罰，數宣告刑均得易科
    罰金，而定應執行之刑超過6個月之案件，依98年12月30日
    修正公佈之刑法第41條第8項，均得易科罰金。
  (五)綜上，原判決法律關於科刑之法律適用，經核並無違誤。
  (六)被告李吉子上訴意旨仍執前詞否認犯罪或請求輕判云云及檢
    察官上訴意旨固認為原審量刑過輕云云，惟查被告李吉子為
    被告鍾明諺之母，智識不高，為紓解其子財務危機，於其子
    犯下本件詐欺罪之際，在親情與法律間之抉擇，護子心切，
    致觸法網，惡性尚非重大，原判決以上量刑，不能謂不適當
    。是檢察官之上訴，亦無理由，從而，此部分被告李吉子及
    檢察官之上訴，均為無理由，應駁回。
據上論斷，應依刑事訴訟法第368條、第369條第1項前段、第364
條、第299條第1項前段，刑法第2條第1項前段、（修正前）第28
條、第339條第1項、（修正前）第51條第5款、第55條，刑法施
行法第1條之1，中華民國九十六年罪犯減刑條例第2條第1項第3
款、第7條、第11條，判決如主文。
本案經檢察官王金聰到庭執行職務。
中    華    民    國   100    年    11    月    30    日
                  刑事第二十三庭審判長法  官  童有德
                                      法  官  劉方慈
                                      法  官  陳祐治
以上正本證明與原本無異。
如不服本判決，應於收受送達後十日內向本院提出上訴書狀，其
未敘述上訴之理由者並得於提起上訴後十日內向本院補提理由書
（均須按他造當事人之人數附繕本）「切勿逕送上級法院」。
                                      書記官  林立柏
中    華    民    國   100    年    11    月    30    日
附表
┌─┬──┬───┬────┬───┬───────────┬─────┬────────────────────────┐
│編│冒標│冒標日│被冒標人│標息（│受詐欺之活會人數      │詐得合會金│   罪名及宣告刑                                 │
│號│之互│期    │        │元）  │                      │金額（元）│                                                │
│  │助會│      │        │      │                      │          │                                                │
├─┼──┼───┼────┼───┼───────────┼─────┼────────────────────────┤
│ 1│甲會│95年4 │蘇古玉蘭│2,700 │總會員33人-死會會員6人│17,30027│李吉子共同意圖為自己不法之所有，以詐術使人將本人│
│  │    │月10日│        │      │=27人                 │=467,100  │之物交付，處有期徒刑貳月，如易科罰金，以銀元佰│
│  │    │      │        │      │                      │          │元即新臺幣玖佰元折算壹日，減為有期徒刑壹月，如易│
│  │    │      │        │      │註：第6次開標，連同會 │          │科罰金，以銀元佰元即新臺幣玖佰元折算壹日。    │
│  │    │      │        │      │首取得標金之首會合併計│          │鍾明諺共同意圖為自己不法之所有，以詐術使人將本人│
│  │    │      │        │      │算為第7會，死會會員人 │          │之物交付，處有期徒刑捌月，減為有期徒刑肆月。    │
│  │    │      │        │      │數（含會首）為6人     │          │                                                │
├─┼──┼───┼────┼───┼───────────┼─────┼────────────────────────┤
│ 2│甲會│95年8 │蘇古玉蘭│3,000 │總會員33人- 死會會員9 │17,00024│李吉子共同意圖為自己不法之所有，以詐術使人將本人│
│  │    │月10日│        │      │人=24人               │=408,000  │之物交付，處有期徒刑貳月，如易科罰金，以新臺幣壹│
│  │    │      │        │      │註：第10次開標，連同首│          │仟元折算壹日，減為有期徒刑壹月，如易科罰金，以新│
│  │    │      │        │      │取得標金之首會合併計算│          │臺幣壹仟元折算壹日。                            │
│  │    │      │        │      │為第11會，又第6 次開標│          │鍾明諺共同意圖為自己不法之所有，以詐術使人將本人│
│  │    │      │        │      │有冒標情形，故實際死會│          │之物交付，處有期徒刑捌月，減為有期徒刑肆月。    │
│  │    │      │        │      │會員人數（含會首）為9 │          │                                                │
│  │    │      │        │      │人                    │          │                                                │
├─┼──┼───┼────┼───┼───────────┼─────┼────────────────────────┤
│ 3│乙會│96年7 │陳品妤  │3,000 │總會員34人-人頭會員4人│17,00024│李吉子共同意圖為自己不法之所有，以詐術使人將本人│
│  │    │月25日│        │      │-死會會員6人=24人     │=408,000  │之物交付，處有期徒刑貳月，如易科罰金，以新臺幣壹│
│  │    │      │        │      │                      │          │仟元折算壹日。                                  │
│  │    │      │        │      │註：第6次開標，連同會 │          │鍾明諺共同意圖為自己不法之所有，以詐術使人將本人│
│  │    │      │        │      │首取得標金之首會合併計│          │之物交付，處有期徒刑捌月。                      │
│  │    │      │        │      │算為第7會，死會會員人 │          │                                                │
│  │    │      │        │      │數（含會首）為6人     │          │                                                │
│  │    │      │        │      │                      │          │                                                │
├─┼──┼───┼────┼───┼───────────┼─────┼────────────────────────┤
│ 4│乙會│96年8 │林正雄( │3,000 │總會員34人-人頭會員4人│17,00024│李吉子共同意圖為自己不法之所有，以詐術使人將本人│
│  │    │月25日│原標單及│      │-死會會員6人=24人     │408,000   │之物交付，處有期徒刑貳月，如易科罰金，以新臺幣壹│
│  │    │      │起訴書均│      │                      │          │仟元折算壹日。                                  │
│  │    │      │誤載為林│      │註：第7次開標，連同會 │          │鍾明諺共同意圖為自己不法之所有，以詐術使人將本人│
│  │    │      │家雄)   │      │首取得標金之首會合併計│          │之物交付，處有期徒刑捌月。                      │
│  │    │      │        │      │算為第8會，但前第6次開│          │                                                │
│  │    │      │        │      │標有冒標之情形，該期活│          │                                                │
│  │    │      │        │      │會會數不遞減，死會含死│          │                                                │
│  │    │      │        │      │會會員人數（含會首）為│          │                                                │
│  │    │      │        │      │6人                   │          │                                                │
├─┼──┼───┼────┼───┼───────────┼─────┼────────────────────────┤
│5 │乙會│96年9 │陳天狀  │3,000 │總會員34人-人頭會員4人│17,00024│李吉子共同意圖為自己不法之所有，以詐術使人將本人│
│  │    │月25日│        │      │-死會會員6人=24人     │408,000   │之物交付，處有期徒刑貳月，如易科罰金，以新臺幣壹│
│  │    │      │        │      │                      │          │仟元折算壹日。                                  │
│  │    │      │        │      │註：第8次開標，連同會 │          │鍾明諺共同意圖為自己不法之所有，以詐術使人將本人│
│  │    │      │        │      │首取得標金之首會合併計│          │之物交付，處有期徒刑捌月。                      │
│  │    │      │        │      │算為第9會，但前第6、7 │          │                                                │
│  │    │      │        │      │次開標有冒標之情形，該│          │                                                │
│  │    │      │        │      │2期活會會數不遞減，死 │          │                                                │
│  │    │      │        │      │會含死會會員人數（含會│          │                                                │
│  │    │      │        │      │首）為6人             │          │                                                │
├─┼──┼───┼────┼───┼───────────┼─────┼────────────────────────┤
│6 │乙會│96年10│蘇古玉蘭│3,000 │總會員34 人- 人頭會員4│17,00024│李吉子共同意圖為自己不法之所有，以詐術使人將本人│
│  │    │月25日│        │      │人- 死會會員6人=24 人 │408,000   │之物交付，處有期徒刑貳月，如易科罰金，以新臺幣壹│
│  │    │      │        │      │                      │          │仟元折算壹日。                                  │
│  │    │      │        │      │註：第9次開標，連同會 │          │鍾明諺共同意圖為自己不法之所有，以詐術使人將本人│
│  │    │      │        │      │首取得標金之首會合併計│          │之物交付，處有期徒刑捌月。                      │
│  │    │      │        │      │算為第10會，但前第6、7│          │                                                │
│  │    │      │        │      │、8次開標有冒標之情形 │          │                                                │
│  │    │      │        │      │，該3期活會會數不遞減 │          │                                                │
│  │    │      │        │      │，死會含死會會員人數（│          │                                                │
│  │    │      │        │      │含會首）為6人         │          │                                                │
├─┼──┼───┼────┼───┼───────────┼─────┼────────────────────────┤
│ 7│乙會│96年12│蘇古玉蘭│3,000 │總會員34人-人頭會員4人│17,00023│李吉子共同意圖為自己不法之所有，以詐術使人將本人│
│  │    │月25日│        │      │-死會會員7人=23人     │=391,000  │之物交付，處有期徒刑貳月，如易科罰金，以新臺幣壹│
│  │    │      │        │      │                      │          │仟元折算壹日。                                  │
│  │    │      │        │      │註：第11次開標，連同會│          │鍾明諺共同意圖為自己不法之所有，以詐術使人將本人│
│  │    │      │        │      │首取得標金之首會合併計│          │之物交付，處有期徒刑捌月。                      │
│  │    │      │        │      │算為第12會，但前第6、7│          │                                                │
│  │    │      │        │      │、8、9次開標有冒標之情│          │                                                │
│  │    │      │        │      │形，該4期活會會數不遞 │          │                                                │
│  │    │      │        │      │減，死會含死會會員人數│          │                                                │
│  │    │      │        │      │（含會首）為7人       │          │                                                │
├─┼──┼───┼────┼───┼───────────┼─────┼────────────────────────┤
│8 │乙會│97年1 │朱秋潭  │3,000 │總會員34 -人頭會員4人-│17,00023│李吉子共同意圖為自己不法之所有，以詐術使人將本人│
│  │    │月25日│        │      │死會會員7人=23人      │=391,000  │之物交付，處有期徒刑貳月，如易科罰金，以新臺幣壹│
│  │    │      │        │      │                      │          │仟元折算壹日。                                  │
│  │    │      │        │      │註：第12次開標，連同會│          │鍾明諺共同意圖為自己不法之所有，以詐術使人將本人│
│  │    │      │        │      │首取得標金之首會合併計│          │之物交付，處有期徒刑捌月。                      │
│  │    │      │        │      │算為第13會，但前第6、7│          │                                                │
│  │    │      │        │      │、8、9、11次開標有冒標│          │                                                │
│  │    │      │        │      │之情形，該5期活會會數 │          │                                                │
│  │    │      │        │      │不遞減，死會含死會會員│          │                                                │
│  │    │      │        │      │人數（含會首）為7人   │          │                                                │
│  │    │      │        │      │                      │          │                                                │
├─┼──┼───┼────┼───┼───────────┼─────┼────────────────────────┤
│9 │乙會│97年3 │林佳靜  │3,500 │總會員34人-人頭會員4人│16,50022│李吉子共同意圖為自己不法之所有，以詐術使人將本人│
│  │    │月25日│        │      │-死會會員8人=22人     │=363,000  │之物交付，處有期徒刑貳月，如易科罰金，以新臺幣壹│
│  │    │      │        │      │                      │          │仟元折算壹日。                                  │
│  │    │      │        │      │註：第14次開標，連同會│          │鍾明諺共同意圖為自己不法之所有，以詐術使人將本人│
│  │    │      │        │      │首取得標金之首會合併計│          │之物交付，處有期徒刑捌月。                      │
│  │    │      │        │      │算為第15會，但前第6、7│          │                                                │
│  │    │      │        │      │、8、9、11、12次開標有│          │                                                │
│  │    │      │        │      │冒標之情形，該6期活會 │          │                                                │
│  │    │      │        │      │會數不遞減，死會含死會│          │                                                │
│  │    │      │        │      │會員人數（含會首）為8 │          │                                                │
│  │    │      │        │      │人                    │          │                                                │
├─┴──┴───┴────┴───┴───────────┴─────┴─────────────────┬──────┘
│附註：                                                                                                    │
│一、詐得合會金金額之計算方式：（連同會首之互助會人數－人頭會員人數- 死會會員人數）×活會會員繳納會款（會款│
│    －標息）。                                                                                            │
│二、被冒標之活會，因被告以其名義得標之行為效力並不因之當然及於本人，則該等會員僅名義上為死會會員，仍以活會│
│    會員繳納會款，故以活會計之。又死會會員應於每期標會後繳交固定金額之會款，並不因被告冒標而有多繳之情事，│
│    並非被害人，故計算詐騙金額時不計入死會會員所繳會款。                                                  │
└─────────────────────────────────────────────────────┘
附錄本案論罪科刑法條：
中華民國刑法第339條第1項（普通詐欺罪）
意圖為自己或第三人不法之所有，以詐術使人將本人或第三人之
物交付者，處 5 年以下有期徒刑、拘役或科或併科 1 千元以下
罰金。